【裁判字號】    90,判,499
【裁判日期】    900411
【裁判案由】    營利事業所得稅
【裁判全文】
最  高  行  政  法  院  判  決                      九十年度判字第四九九號
    原      告  甲○○○○○○.
    被      告  財政部臺灣省北區國稅局
    代  表  人  林吉昌
右當事人間因營利事業所得稅事件，原告不服行政院中華民國八十八年十月八日台八
十八訴字第三七○五二號再訴願決定，提起行政訴訟，本院判決如左：
    主  文
原告之訴駁回。
訴訟費用由原告負擔。
    事  實
緣原告民國八十四年度營利事業所得稅結算申報，列報營業成本新台幣（下同）九、
五六九、六八一元，其中馬達部分營業成本申報為一、八九五、七九五元。被告初查
，以馬達部分營業成本無法勾稽，乃依同業利潤標準核定馬達部分之營業成本為一、
四二○、四一六元，剔除營業成本四七五、三七九元，核定營業成本為九、○九四、
三○二元。原告不服，申經復查結果，未准變更，提起訴願、再訴願，亦遞遭駁回，
遂提起行政訴訟。茲摘兩造訴辯意旨如次：
原告起訴意旨略謂：一、依據商業會計法第四十三條「所稱加權平均法，係指同種類
或同性質之資產、所得之平均單價。」茲將馬達再予區分後之存貨分類帳及進銷存明
細表供核，請准認定。二、馬達雖有規格不同，但不能否定其為相同種類或相同性質
。部分銷貨發票數量再提示時，業已補正，請准認定。三、原處分及再訴願依所得稅
法第八十三條，以「雖提示而有不完全、不健全、不相符」，依同業利潤標準核定營
業成本，提行政訴訟理由如下：(一)、部分銷貨發票以鉛筆註記，查分類帳、存貨庫及
成本表皆有詳實記載，且銷貨發票抬頭起有買受人及地址，可供勾稽查核，再訴願決
定以「不完全」駁回，與事實不符。(二)、商業會計法規定得以相同種類及性質之資產
來區分品名，並無規定要以相同規格來區分、訴願決定無依據。四、行政訴訟人依再
訴願決定，就馬達再區分及補正銷貨發票，請准依鈞院八十五年度判字第九九六號判
決，規定行政救濟中補提帳證資料，不得逕依同業利潤標準核定。為此，請判決撤銷
原處分及一再訴願決定等語。
被告答辯意旨略謂：一、本件原告八十四年度營利事業所得稅結算申報，原列報營業
成本九、五六九、六八一元，其中馬達部分營業成本申報為一、八九五、七九五元，
被告初查以其馬達部分營業成本無法勾稽查核為由，遂依同業利潤標準核定馬達部分
之營業成本為一、四二○、四一六元（馬達部分之銷貨收入淨額$1,844,696×(1-23%
)=$1,420,416），即剔除營業成本四七五、三七九元，核定原告系爭年度營業成本為
九、○九四、三○二元。二、另查核馬達部分之營業成本，其馬達之進貨規格有GAEE
F4-1/2等十數種，單價介於一仟元至一萬元間，而銷貨發票中並未就各種規格區分，
逕以品名馬達概括之，至於銷貨發票上之規格及部分銷貨數量係以鉛筆補註，致其各
種規格馬達之銷售數量、金額無從勾稽查核，則其各種規格馬達之期末存貨亦無從核
計，且原告就系爭商品馬達之銷貨憑證未依稅捐稽徵機關管理營利事業會計帳簿憑證
辦法第二十二條規定詳實記載，亦未就商品馬達之不同規格予以區分記載，致商品馬
達部分之營業成本無法勾稽查核，是被告依同業利潤標準核定馬達部分營業成本一、
四二○、四一六元，並無不合，原告之訴為無理由，請判決駁回等語。
    理  由
按「稽徵機關進行調查或復查時，納稅義務人應提示有關各種證明所得額之帳簿、文
據；其未提示者，稽徵機關得依查得之資料或同業利潤標準，核定其所得額。」「本
法第八十三條所稱之帳簿文據，其關係所得額之一部或關係課稅年度中某一期間之所
得額，而納稅義務人未能提示者，稽徵機關得就該部分依查得之資料或同業利潤標準
核定其所得額。」為行為時所得稅法第八十三條第一項及同法施行細則第八十一條所
規定。所謂未提示，兼指帳簿文據全部未提示，或雖提示而有不完全、不健全或不相
符者，均有其適用，本院六十一年判字第一九八號著有判例。查，原告八十四年度營
利事業所得稅結算申報案，被告初查以其中馬達部分營業成本無法勾稽為由，遂依同
業利潤標準核定馬達部分之營業成本為一、四二○、四一六元，剔除營業成本四七五
、三七九元，核定全年所得額為五八六、二○五元。原告不服，就營業成本中之馬達
部分主張不應依同業利潤標準核定等語，申經復查結果，未獲變更，遂循序提起行政
訴訟，主張：馬達雖有價格上之差異，但不能否定為相同種類或性質，是依平均法計
算馬達存貨，並不構成依同業利潤標準核定之理由；又馬達部分營業成本已再細分，
並做成進、銷、存貨簿，且銷貨發票未填妥規格及數量部分，已依規定補述明確，馬
達部分營業成本不應依同業利潤標準核定。且該部分營業成本已再細分，並做成進、
銷、存貨簿，銷貨發票未填妥規格及數量部分，已依規定補述明確；亦即該部分銷貨
發票以鉛筆註記，其分類帳、存貨庫及成本表皆有詳實記載，且銷貨發票抬頭起有買
受人及地址，可供勾稽查核。依商業會計法規定得以相同種類及性質之資產來區分品
名，並無規定要以相同規格來區分云云。經查，被告係以經重行查核馬達部分之營業
成本，發現馬達之進貨規格有GAEEF4-1/2等十數種，單價介於一千元至一萬元間，而
銷貨發票中並未就各種規格區分，逕以品名馬達概括之，至於銷貨發票上之規格及部
分銷貨數量係以鉛筆補註，致其各種規格馬達之銷售數量、金額無從勾稽查核，則其
各種規格馬達之期末存貨亦無從核計，馬達部分之營業成本實無從勾稽查核為由，駁
回原告復查之申請。雖原告於再訴願階段，及提起本件行政訴訟時，均提示該年度總
分類帳、存貨分類帳各一本、傳票暨憑證二本及銷項憑證三十本等證物，惟原告仍未
就系爭營業成本商品馬達部分之十數種規格予以區分，存貨分類帳上仍逕以品名馬達
概括之，至銷貨憑證上商品馬達之規格及部分銷貨數以鉛筆補註部分，仍未予補正，
致其各種規格馬達之銷售數量、金額仍無從勾稽查核，其各種規格馬達之期末存貨數
量及金額亦無從核對，營業本仍無法勾稽查核；況依首揭行為時所得稅法第八十三條
第一項規定意旨，納稅義務人應提示有關各種證明所得額帳簿、文據之時間，係於稽
徵機關進行調查或復查之時，非得延至訴願或行政訴訟階段始提出。從而，本件被告
按同業利潤標準核定，並無違誤。又行為時所得稅法第四十四條係對商品等流動資產
盤存估價之計算方式予以規定，惟本件原告就系爭商品馬達之銷貨憑證，未依稅捐稽
徵機關管理營利事業會計帳簿憑證辦法第二十二條規定詳實記載，亦未就商品馬達之
不同規格予以區分記載，致商品馬達部分之營業成本無法勾稽查核，該部分營業成本
無法勾稽查核並非肇因於原告採用加權平均法計算商品盤存，原告主張依行為時所得
稅法第四十四條規定流動資產盤存計算，顯無足採。另本院八十五年度判字第九九六
號判決，係就個案為之，並非判例，無拘束本件審理之效力。原告主張，核無足採。
揆諸首揭說明，本件原處分核無違誤，一再訴願決定遞予維持，亦無不合。原告猶執
前詞，聲明撤銷，為無理由，應予駁回。
據上論結，本件原告之訴為無理由，爰依行政訴訟法施行法第二條、行政訴訟法第九
十八條第三項前段，判決如主文。
中    華    民    國     九十        年      四      月      十一       日
                    最 高 行 政 法 院  第 五 庭
                                審 判 長 法  官      廖  政  雄
                                         法  官      廖  宏  明
                                         法  官      趙  永  康
                                         法  官      林  清  祥
                                         法  官      姜  仁  脩
右  正  本  證  明  與  原  本  無  異
                                         法院書記官  莊  俊  亨
中    華    民    國     九十        年      四      月      十二       日


司法院資訊處製作；財團法人民間司法改革基金會備份。
